【裁判字號】    98,交易,806
【裁判日期】    990709
【裁判案由】    過失傷害
【裁判全文】
臺灣板橋地方法院刑事判決             98年度交易字第806號
公  訴  人  臺灣板橋地方法院檢察署檢察官
被      告  甲○○
上列被告因過失傷害案件，經檢察官提起公訴（98年度調偵字第
1998號），本院判決如下：
    主  文
甲○○無罪。
    理  由
一、本件公訴意旨略以：被告甲○○於民國97年11月22日，駕駛
    車牌號碼RM-717號自大貨車沿臺北縣樹林市○○街下山往東
    佳路方向行駛，於同日11時許，行經上開臺北縣東和街42號
    前坡道轉彎處時，本應注意後車與前車之間應保持隨時可以
    煞停之距離，並應注意車前狀況及併行之間隔，以隨時採取
    必要之安全措施，在峻狹坡路交會時，下坡車應停車讓上坡
    車先行駛過，以避免危險之發生，而依當時情況，天候晴、
    有日間自然光線、柏油坡路乾燥無缺陷，且又無不能注意之
    情事，竟疏未注意，而與告訴人丁○○騎乘之車牌號碼070-
    BKY 號重型機車發生擦撞，致告訴人丁○○及其搭載之乘客
    即告訴人丙○○○人車倒地，丁○○受有前額顱骨骨折合併
    顱內出血、左腕橈骨及左大姆指掌骨骨折、臉部、舌頭多處
    撕裂傷；丙○○○受有右跟骨撕裂性骨折等傷害，因認被告
    涉有刑法第284 條第1 項前段之過失傷害罪嫌等語。
二、按犯罪事實應依證據認定之，無證據不得推定其犯罪事實；
    又不能證明被告犯罪者，應諭知無罪之判決，刑事訴訟法第
    154條、第301條第1項分別定有明文。次按事實之認定，應
    憑證據，如未能發現相當證據，或證據不足以證明，自不能
    以推測或擬制之方法，以為裁判基礎；又認定不利於被告之
    事實，須依積極證據，苟積極證據不足為不利於被告事實之
    認定時，即應為有利於被告之認定，更不必有何有利之證據
    ，最高法院40年臺上字第86號、30年上字第816號判例著有
    明文。另按刑法上之過失者，係指行為人按其情節應注意，
    並能注意而不注意，或行為人對於構成要件事實，雖預見其
    發生而確信其不發生者而言，刑法第14條定有明文，是刑法
    上過失行為之成立，應以行為人對該過失行為所生之構成要
    件結果、因果歷程客觀之預見可能性及主觀預見可能性，且
    行為人基於此預見之可能性，而有違反客觀上之注意義務而
    致構成要件事實發生者，始足當之。
三、公訴人認被告甲○○涉犯前開過失傷害罪嫌，無非係以被告
    坦承於上述時、地與告訴人發生車禍之事實不諱，並有告訴
    人丁○○、丙○○○之指訴、臺北縣政府警察局樹林分局交
    通分隊製作之道路交通事故調查報告表、交通事故談話紀錄
    表、道路交通事故現場圖、現場勘查報告1 份、現場及車損
    照片13張、台灣省臺北縣區車輛行車事故鑑定委員會98年1
    月12日北縣鑑字第0975121550號函，另開立日期為98年3 月
    10 日 、98年3 月21日之亞東紀念醫院診斷證明書2 紙，載
    明告訴人丁○○受有前額顱骨骨折合併顱內出血、左腕橈骨
    及左大姆指掌骨骨折、臉部、舌頭多處撕裂傷等傷害，告訴
    人丙○○○則受有右跟骨撕裂性骨折傷害等情，為其主要論
    據。訊據被告固不否認於前揭時、地駕駛前開車牌號碼之大
    貨車行經前述肇事地點時，與告訴人丁○○騎乘之機車發生
    車禍事故，告訴人丁○○、丙○○○因而受有前揭傷害之事
    ，惟堅決否認有何過失犯行，辯稱：伊未與告訴人之機車發
    生擦撞，且經警方鑑驗也未發現車上有刮擦痕，因事故發生
    地點是一轉彎處，告訴人可能突然間看到伊駕駛之車輛而嚇
    到；該轉彎處是有一點上坡的路，當時伊已減速，車速約30
    至40公里間，並未超速等語（見本院卷第14頁背面至第15頁
    ）。
四、經查：
  (一)公訴人雖指稱被告係下坡車輛，於行駛峻狹坡路交會時，應
    停車讓上坡車先行，被告卻冒然前駛，互不相讓，致2 車車
    輛於狹窄坡道交會時，未能有足夠之安全間隔，致緊迫行駛
    下肇生本件事故，而認被告有過失一節，惟按道路交通安全
    規則第100 條第3 款前段規定：在峻狹坡路交會時，下坡車
    應停車讓上坡車先行駛過。其規範目的乃係因當車輛行近峻
    狹之坡道時，由於路狹勢陡，駕駛人忙於因應道路之惡劣條
    件，已無暇分心注意他車之行為，故值此情勢，車輛原有之
    基本路權範圍，顯然已不足以保障用路人之用路權益，對整
    體交通之流暢亦無助益，上坡車對下坡來車因不具有避險之
    能力，因而取得全段用路利益之認許。又上開所謂「峻狹坡
    路」之路段，其認定標準參考道路交通標誌標線號誌設置規
    則第26條、第27條之規定，即道路縱坡7 °以上且道路寬度
    縮減為6 公尺以下路段，始屬峻狹坡路，此有交通部98年10
    月12日交路字第09800539851 號函1 紙在卷可參（見本院卷
    第81頁），而關於本件肇事路段是否屬前揭「峻狹坡路」乙
    節，經本院依職權函詢臺北縣政府交通局，據覆略以：依樹
    林市公所檢送臺北縣樹林市○○街42號道路現況測繪及道路
    坡度計算標繪成果簿所示，實測路段最大坡度比為6.8% ，
    故系爭路段未符合險坡之規定等語，有該局99年5 月31日北
    交工字第0990464390號函及函附前開測繪成果簿1 份在卷可
    憑（見本院卷第86至90頁），足見本件肇事地點附近路段之
    坡度均難認符合「峻狹坡路」之定義，況倘再詳細比對臺北
    縣政府警察局樹林分局交通分隊所繪製之現場圖、現場照片
    與前開測繪成果簿所示，本件肇事地點應係位在圖上所標繪
    「東和幹27」附近，而此路段之坡度比依前開測繪成果簿所
    示僅有3.1 ％（參見成果簿上觀測點TP2 ～TP3 部分），是
    肇事地點處之坡度不大，核不致產生上坡車為應付陡狹路面
    而不具避險能力之情形，故本件不符合前開規定在峻狹坡路
    交會之要件，前開公訴意旨顯有未予詳查之誤會。此外，本
    件車禍肇事地點依卷附道路交通事故調查報告表、事故現場
    圖及現場照片所示，為台北縣樹林市○○街42號前之坡道轉
    彎處，未劃分快慢車道且無分向設施，又觀諸現場照片所顯
    現山區道路路況，該處道路一邊緊鄰山壁，另一邊則臨谿壑
    ，臨谿壑處之道路外緣有水泥護欄所屏障，被告行車方向係
    往山下方向行駛，其右側為山壁，而沿同路對向由告訴人所
    騎乘機車之行車方向，應係靠水泥護欄此邊之路面行駛，在
    肇事地點附近有一彎道，該處彎道路寬約在5.6 至4.54 公
    尺之間，應足以容納二輛自用小客車併行，遑論僅有被告所
    駕駛之大貨車及告訴人騎乘之機車，故該處之道路寬度對被
    告與告訴人所駕駛車輛交會通過而言，應已綽綽有餘，若依
    一般正常駕駛行為，實無對撞或擦撞之理，是公訴意旨稱被
    告未注意車前狀況，致於緊迫行駛下肇生本件事故云云，亦
    與現場路況不符，難認有據。
  (二)公訴意旨另認：被告本應注意車前狀況及併行之間隔，以隨
    時採取必要之安全措施，卻疏未注意及此，與告訴人丁○○
    騎乘之重型機車發生擦撞云云，另告訴人丁○○、丙○○○
    於偵查及本院審理中雖均證稱：被告車速很快，於二車交會
    時擦撞到伊等騎乘機車之菜籃云云（見偵查卷第69頁、本院
    卷第40頁、第42頁），惟嗣經臺北縣政府警察局樹林分局於
    98 年5月28日再對二車之車損狀況，及是否有擦撞後之轉移
    痕跡進行勘查採證，並未發現有明顯之擦撞痕跡等情，此有
    該局所製作之現場勘查報告1 份在卷可參（見偵查卷第37至
    62頁），是被告之大貨車是否確與告訴人之機車發生擦撞，
    殊非無疑；再者，關於被告之大貨車究竟是何部分與告訴人
    之機車擦撞乙節，於本院審理中進一步質諸證人即告訴人丁○○證稱：被告車頭之左前方擦撞到伊機車菜籃等語（見本
    院卷第40頁），及證人丙○○○證述：被告左前方車門與伊
    等擦撞，詳如偵查卷第35頁下方照片標示處等情（見本院卷
    第42頁），可見其等關於擦撞點之描述顯有差異，又參諸卷
    附前開現場勘查報告及採證照片所示（見偵查卷第39頁、第
    46頁），足徵告訴人所指稱其機車菜籃遭擦撞處所遺留之刮
    擦痕跡離地高度約僅有79公分，與證人丙○○○當庭標繪本
    件被告車輛擦撞點之位置相較，二者高度顯有相當之落差，
    自不可能為擦撞點甚明，況倘如告訴人所述被告於案發時之
    車速甚快，且兩車確有發生擦撞，衡情在慣性原理下，兩車
    車頭相擦撞後所造成之車損當非輕，且亦勢將形成明顯可見
    之煞車痕及刮地痕，然從告訴人機車菜籃之受損狀況，僅有
    輕微凹陷及3. 5公分之刮擦痕跡（見前開勘查報告），暨依
    證人即本件處理員警乙○○於本院審理中證述：告訴人機車
    倒地後有形成刮地痕，但僅有1 個點，無形成明顯之刮地痕
    ；現場有很多煞車痕，但比照被告貨車輪子之輪痕後，與地
    面上之煞車痕均不相同等情（見本院卷第44頁背面至第45頁
    ）綜合觀之，益見告訴人之指訴與前揭卷附事證均不相符，
    難予遽採。此外，本案復經警方鑑識小組於事後勘查時詳細
    比對，因被告大貨車車身未發現有可疑之轉移及刮擦痕跡，
    故仍然無法判定告訴人所指機車菜籃部分之凹陷可能是與被
    告貨車之何部位擦撞形成等情，亦據證人乙○○於本院審理
    中結證明確（見本院卷第43頁），從而，告訴人機車菜籃部
    位之刮擦痕是否確為本次車禍事故所造成，即屬無從證明，
    自難僅憑告訴人丁○○、丙○○○前開片面之指訴為被告不
    利之認定。
  (三)按汽車除行駛於單行道或指定行駛於左側車道外，在未劃分
    向線或分向限制線之道路，應靠右行駛，道路交通安全規則
    第95條第1 項前段訂有明文。公訴人雖又指稱：依卷附現場
    圖及現場照片所示，被告駕駛車輛顯已超過該路段之中心位
    置，而有侵入對向車道之過失云云，然查，本件事故發生地
    點係在台北縣樹林市○○街42號前之坡道轉彎處，未劃分快
    慢車道且無分向設施之坡道，已如前述，而該路段之路寬並
    不一致，在肇事地點附近標示「東和幹27」之位置路寬為5.
    6 公尺，但經過該處往山下方向（即被告行車方向）之路寬
    則逐漸縮減至4.54公尺，又本件肇事地點係適位處轉彎處附
    近等情，此觀諸前開測繪成果簿即明，復衡以被告大貨車車
    輛之寬度約2.5 公尺，此有前開交通事故現場圖在卷可佐，
    是被告駕駛大貨車之車寬在部分路段已逾道路寬度之一半，
    於行進過程中偶略超過道路中心位置當屬勢所必然，況該處
    道路既未劃設有分向線等道路標線以供駕駛人遵行，且肇事
    地點位處彎道附近，道路寬度復逐縮減，被告勢無法筆直前
    進，在此情況下欲令駕駛人精確行駛在未逾道路中心線之位
    置實屬強人所難，自無法以此苛責被告，是公訴人以被告駕
    駛車輛逾該路段之中心點，即遽論被告有侵入對向車道之過
    失，顯非公允。又按刑法上之過失犯，必須危害之發生，與
    行為人之欠缺注意，具有因果聯絡關係。參酌上開交通事故
    現場圖及事故發生後路人楊昱婷立即拍攝之現場照片（即照
    片編號2 、3 、7 號）以觀（見偵查卷第5 頁、第26、27、
    29 頁 ），足徵被告車輛於事故發生後停放之地點，左側前
    、後車身距離左側道路邊緣分別約2.3 公尺、2.5 公尺，右
    側車身則已緊靠路緣，與右側山壁間所留之空間已所剩無幾
    ，故可謂已靠右行駛，此情並經證人乙○○到庭證稱：該路
    段未劃設分向線，被告之貨車應該算已經靠右行駛，沒有所
    謂開到對方車道之情事，因為該處僅能算是1 個車道等語無
    訛（見本院卷第44頁），依此堪認被告已遵守前揭規定靠右
    行駛，縱或車身有略超過道路中心之情事，然仍留有對向車
    道適度行進之空間，告訴人倘亦依規定靠右行駛，兩車自得
    在保持安全間隔下順利交會通過，是被告在該彎道亦無其他
    違背注意義務之行為，故其縱有略逾道路中心線行駛之行為
    ，亦難認為係本件事故發生之原因。
  (四)末以，公訴人所提出之道路交通事故調查報告表、交通事故
    談話紀錄表、道路交通事故現場圖、現場勘查報告1 份、現
    場及車損照片13張暨亞東紀念醫院診斷證明書2 紙等書證，
    雖可作為告訴人丁○○、丙○○○確實於本件事故後受傷之
    佐證，惟由該等文件尚不足以認定被告對本件事故之發生為
    有過失，至台灣省臺北縣區車輛行車事故鑑定委員會98年1
    月12日北縣鑑字第0975121550號函之分析意見亦認：「雙方
    各執一詞，且無相對車損與跡證可供比對，無法確認兩車如
    何發生碰撞，故本會無法據以鑑定」等語（見偵查卷第78也
    ），是難執此等證據遽為對被告不利之認定。
五、綜上所述，被告雖有於公訴人所指時、地駕駛前揭車牌號碼
    大貨車與告訴人丁○○、丙○○○所騎乘重型機車發生車禍
    事故並致其等受傷，然被告辯稱：案發地點是一彎道，告訴
    人可能自己看到伊之車輛受到驚嚇而跌倒，實無與告訴人之
    機車擦撞等語，核與卷附前開現場勘查報告之研判結果相符
    ，是無證據證明被告大貨車與告訴人之機車有發生擦撞之情
    ，又被告已盡靠右行駛之注意義務，業如前述，反觀告訴人
    丁○○自承己未考領有適當之駕駛執照（見本院卷第23頁）
    ，卻仍騎車上路，案發地點之彎道幅度雖然不大，惟視野確
    實可能受到部分侷限，參以證人乙○○於審理中證述：視覺
    上被告車輛係從告訴人之右方出現，所以突然之間可能受到
    驚嚇等情觀之（見本院卷第44頁背面），足徵被告前開所辯
    尚非全然無據。況公訴人所舉證據均未能證明被告有何應注
    意、能注意而不注意之過失，且該過失與告訴人人車倒地受
    傷之結果間有相當因果關係存在，自不能不論緣由，將此肇
    事結果均歸咎於被告所致。此外，本院復查無其他積極證據
    ，足以證明被告對於所發生之結果有所預見，並能採取適當
    措施之過失情事，揆諸前揭說明，不能證明被告犯罪，依法
    自應為無罪之諭知。
據上論斷，依刑事訴訟法第301條第1項，判決如主文。
本案經檢察官陳旭華到庭執行職務
中    華    民    國    99    年    7     月    9     日
                  刑事第十庭    法  官 鄭凱文
以上正本證明與原本無異
如不服本判決應於送達後10日內向本院提出上訴狀
                                書記官 陳筱惠
中    華    民    國    99    年    7     月    9     日

司法院資訊處製作；財團法人民間司法改革基金會備份。
